最高法院刑事判決　　　　　　一○○年度台上字第六二三○號
上　訴　人　黃顯銘
選任辯護人　張清雄律師　　　　　　　　　　
　　　　　　蔡孟珊律師
　　　　　　吳晉賢律師
上　訴　人　方盛登
上列上訴人等因違反公職人員選舉罷免法案件，不服台灣高等法
院高雄分院中華民國一００年八月十五日第二審判決（一００年
度選上訴字第二七號，起訴案號：台灣屏東地方法院檢察署九十
九年度選偵字第一一九、一七二號），提起上訴，本院判決如下
：
    主  文
上訴駁回。
    理  由
按刑事訴訟法第三百七十七條規定：上訴於第三審法院，非以判
決違背法令為理由不得為之；是提起第三審上訴，應以原判決違
背法令為理由，係屬法定要件；如果上訴理由書狀並未依據卷內
訴訟資料具體指摘原判決不適用何種法則或如何適用不當，或所
指摘原判決違法情事顯與法律規定得為第三審上訴理由之違法情
形不相適合時，均應認其上訴為違背法律上之程式，予以駁回。
本件上訴人黃顯銘、方盛登之上訴意旨略以：(一)原判決以證人謝
秀芬、林慶宏於法務部調查局屏東縣調查站詢問時，調查員不時
表示「隔壁人家都說了，……，到時候檢察官收押，……」、「
……，你承認然後把錢交出來，在檢察官的處理就是緩起訴」、
「人家隔壁都承認了，你不承認也沒有辦法」等語。及「……，
你兒子已經講了，我們不是嚇唬你，……，不過如果你承認並把
錢交出來，檢察官那邊可以做比較簡單的處理，可能就不用抓去
關，……」等語，認該等證人陳述之信用性難獲確保，而排除其
證據能力等語。然於事隔二個多小時後，於該項強制干擾證人之
因素仍在之情況下，該證人為配合檢察官意志所為之陳述，卻認
定為有證據能力。其就證據能力之認定，前後不一，自有證據上
理由矛盾之違誤。(二)原判決認定方盛登託請黃顯銘交付新台幣（
下同）二千五百元予林龍和，由林龍和轉交妻子謝秀芬收受，並
將賄選之情告知其子林慶宏，林慶宏亦應允票投方盛登及賄款留
供家用等情，認此部分之犯行已達於既遂，但以謝秀芬未將一千
元之賄款交予有投票權之林慶郎、林慶文二人，亦未告知賄選之
情，認上訴人二人關於此部分之賄選僅止於預備狀態等情。但謝
秀芬於偵查既已陳稱：有叫另外兩個兒子即林慶郎、林慶文二人
票投三號候選人即方盛登等語，則上訴人二人之賄選意思，於謝
秀芬轉達並約使林慶郎、林慶文為投票權一定之行使時，是否已
屬犯罪既遂，事實尚有未明，自待調查審認。(三)公職人員選舉罷
免法之投票行賄罪，係以對於有投票權之人，行求期約或交付賄
賂或其他不正利益，而約其不行使投票權或為一定之行使為構成
要件。亦即行為人主觀上基於行賄之犯意，而約使有投票權人為
投票權一定之行使或不行使；客觀上行為人所行求期約或交付之
賄賂或不正利益可認係約使投票權人為投票權之一定行使或不行
使之對價；上開對價關係，在於行賄者之一方，係認知其所行求
、期約或交付之意思表示，乃為約使有投票權人為投票權一定之
行使或不行使；在受賄者之一方，亦應認知行賄者對其所行求、
期約或交付之意思表示，乃為約使其為投票權一定之行使或不行
使之謂。方盛登託請黃顯銘轉交林龍和之二千五百元，為林龍和
至方盛登競選服務處工作之酬勞，與賄選無關，已據黃顯銘、林
龍和及藍復民於第一審法院證稱：上開金錢既非賄款，自與賄選
不具對價關係等語。原判決認定上訴人等擬以每票五百元總計二
千五百元之代價向林龍和一家五口買票，但又以查無證據足以證
明上訴人二人已與林慶郎、林慶文達成賄選之合意，其事實之認
定與理由說明前後矛盾，亦非適法。(四)林慶宏、謝秀芬均未與黃
顯銘直接接觸，雙方自無從相互為賄選之合意。又林慶宏、謝秀
芬未直接自上訴人處取得賄款，則林慶宏、謝秀芬陳述關於上訴
人二人賄選之相關事項，均得自林龍和之「轉述傳聞」，不具證
據能力，不得據為上訴人二人犯罪之證據云云。惟查：原判決依
憑上訴人二人於偵、審中之供述，認與證人林龍和、林慶宏於審
理中之陳述，暨證人謝秀芬於偵、審中陳述之情節相符，並參酌
卷附之屏東縣選舉委員會之函文及林龍和等人之戶籍資料等證據
，資以認定上訴人二人有原判決事實欄所載之賄選犯行，因而撤
銷第一審之科刑判決，改判仍論處上訴人二人共同對於有投票權
之人，交付賄賂，而約其投票權為一定之行使，各處有期徒刑
年貳月，及褫奪公權肆年，另均為相關沒收之宣告，已詳述其形
成有罪判決之心證理由，所為論斷，均有卷存資料可資覆按，從
形式上觀察，並無違背法令之情形。次按(一)被告以外之人於偵查
中向檢察官所為陳述，除顯有不可信之情況者外，得為證據，刑
事訴訟法第一百五十九條之一第二項定有明文。又被告以外之人
（包括證人、鑑定人、告訴人、被害人及共同被告等）於檢察官
偵查中所為之陳述，性質上雖屬傳聞證據。但檢察官於訊問證人
時，除有同法第一百八十六條所定不得令具結之事由外，均應命
為具結，以擔保陳述之真實性；且檢察官於偵訊時，原則上均能
遵守法律規定，不致違法取供，其可信度極高。乃原審於審酌謝
秀芬於民國九十九年六月十二日晚上八時五十分偵訊時，經檢察
官先告知依法得拒絕證言，但謝秀芬並未拒絕證言，反而為相關
犯罪之陳述，應係出於自由意志之陳述；且謝秀芬於接受偵訊時
，有關訊問主體及外在之環境均已改變，原審於審酌證人陳述時
之外部情況，認上開有礙自由意思陳述之外在因素業已消失；並
參酌該證人從未敘及檢察官有非法訊問之情，認該偵查中之陳述
無顯不可信之情況，而具有證據能力之旨，此與該證人於警詢中
欠缺信用性確保之陳述，自屬有別，難認原判決有證據上理由矛
盾之違法。(二)公職人員選舉罷免法之投票行賄罪係以對於有投票
權之人，行求期約或交付賄賂或其他不正利益，而約其不行使投
票權或為一定之行使為構成要件。亦即行為人主觀上須出於行賄
之犯意，而以行求期約或交付之賄賂或不正利益為投票權之一定
行使或不行使為對價，並使受賄者，認知行賄者行賄之意思，而
允其投票權為一定之行使或不行使，始屬相當。查謝秀芬於偵查
中證稱：有叫另外兩個小孩即林慶郎、林慶文二人票投三號候選
人即方盛登，但未曾述及有將上訴人行賄之意思及投票之對價告
知林慶郎、林慶文二人，是以上訴人二人賄選之意思尚未傳達於
林慶郎、林慶文二人；而公職人員選舉罷免法第九十九條無投票
行賄未遂之處罰規定，原審論以前階段之投票行賄預備犯，其事
實認定與理由說明並無矛盾之處。(三)賄選之意思表示方式，不論
雙方當事者之直接表達，或透過他人之轉達，如上開賄選之意思
表示，已符合賄選之要件，自應予以論罪。原判決以方盛登透過
黃顯銘將二千五百元交予林龍和轉交其妻謝秀芬買票，林龍和夫
妻均知悉上開款項為賄選之賄款；謝秀芬並將上情轉知其子林慶
宏，並囑咐林慶宏票選方盛登，林慶宏亦認知行賄者賄選之意思
，進而表示將上開五百元之賄款留供母親之日常家用等情，核與
事證相符，自足為上訴人犯罪之論據，其證據之取捨亦無違經驗
法則或論理法則，不得據為上訴第三審之適法理由。又上訴人二
人固未與林慶宏、謝秀芬直接為賄選之合意，但透過他人之轉達
，林慶宏、謝秀芬於知悉上情後，併允為投票權一定之行使及陳
明賄款之處置，該等二人就得知上訴人二人賄選之意思，而允為
投票權之一定行使等親歷之見聞而為陳述，尚與憑空臆測或轉達
傳聞有別。至於黃顯銘所交付之二千五百元，恰與林龍和一家五
個有投票權之人每人五百元之情節相符，是該等款項為賄款而非
工資等情，已據原判決敘述其認定之憑據及理由。上訴意旨置原
判決已明白論斷之事項於不顧，再事爭辯，難認已符合第三審上
訴之要件。應認其等上訴違背法律上之程式，均予駁回。
據上論結，應依刑事訴訟法第三百九十五條前段，判決如主文。
中    華    民    國  一○○  年   十一   月    十    日
                      最高法院刑事第三庭
                          審判長法官  林  永  茂  
                                法官  蘇  振  堂  
                                法官  林  秀  夫  
                                法官  林  立  華  
                                法官  蔡  國  在  
本件正本證明與原本無異
                                      書  記  官  
中    華    民    國  一○○  年   十一   月   十八   日
                                                     ｍ